【裁判字號】    94,重訴,375
【裁判日期】    950929
【裁判案由】    損害賠償
【裁判全文】
臺灣高雄地方法院民事判決             94年度重訴字第375號
原      告    己○○
              庚○○
兼上2人       丙○○
法定代理人                號
共      同    乙○○
訴訟代理人
被      告    台南縣野外育樂協會
兼法定代理人  戊○○
被      告    甲○○
訴訟代理人    陳彥勝律師
              程高雄律師
上列當事人間請求損害賠償事件，經本院於民國95年9 月12日言
詞辯論終結，判決如下：
    主      文
原告之訴及假執行之聲請均駁回。
訴訟費用由原告負擔。
    事實及理由
壹、程序上理由：
    本件被告台南縣野外育樂協會、戊○○等人未於言詞辯論期
    日到場，經核無民事訴訟法第386 條各款所列情形，爰依原
    告之聲請，由其一造辯論而為判決。
貳、實體上理由
一、原告起訴主張：原告丙○○之配偶及原告己○○、庚○○之
    父黃中元於前參加被告台南縣野外育樂協會（下稱野外協會
    ）所舉辦之南湖大山及中央尖山之登山活動並繳納參加費用
    新臺幣（下同）5,000 元，該活動期間為自民國92年10 月
    25日起至同年月31日止計7 日，而黃中元於上山後第4 日即
    同年月28日晚間即出現高山症現象，並持續咳嗽至同年月29
    日清晨，而已無法繼續登山行程，惟被告野外協會所指派之
    領隊即被告甲○○竟未為必要之照護而將黃中元獨留於海拔
    3, 400公尺之南湖山屋內，即帶領其他隊員繼續第5 至7天
    之行程且預計不再返回該山屋而由其他路線下山，亦未留下
    其他隊員在旁照顧俾作緊急應變處理或請求救難單位前來救
    援，致黃中元因時間嚴重拖延而使其高山症持續加劇，適至
    同年月29日下午6 時30分許，訴外人林志穎因至該山屋夜宿
    ，發現黃中元情況危急而打電話求救，經輾轉通知原告丙○○始轉而通報海鷗救難隊前往搶救，惟該隊直昇機因夜間無
    法飛行，延至同年月30日上午約7 時15分許，始將黃中元送
    至嘉義榮民醫院急救，惟其到院前即因高山症導致肺水腫死
    亡。今被告甲○○身為領隊，對於所帶領之隊員本負有法律
    上之扶助義務，並熟知登山時可能遭逢之突發狀況及應變防
    範措施，而依當時情形，其亦能預見黃中元身體不適所可能
    帶來之危險，竟仍將黃中元獨留於山屋內，任其自行設法撤
    退下山而未為適當之處置，被告甲○○顯然未盡其應有之注
    意義務而有重大過失，且亦未履行其契約之救護義務，而此
    並與黃中元之死亡具有相當因果關係，被告甲○○自應依民
    法第184 條第1 項前段、第227 條之1 規定負損害賠償責任
    ，而被告戊○○為被告野外協會之負責人，其雖未偕同登山
    ，但其未注意此次登山隊僅有領隊甲○○1 人而無在後押隊
    之副領隊，且未攜帶包含高山症在內之急救藥品及配備而未
    善盡監督之責，其自應依民法第185 條規定與被告甲○○連
    帶負損害賠償責任，又被告甲○○係受僱於被告野外協會而
    擔任本次登山活動之領隊並受有報酬，而被告野外協會就此
    亦曾收取費用，其就被告甲○○、戊○○前開因執行職務不
    法侵害他人權利之行為，亦應依民法第188 條第1 項前段、
    第28條、第227 條之1 規定連帶負損害賠償責任及債務不履
    行責任，另被告野外協會雖登記為社團法人，但其經常以舉
    辦登山活動為業務並從中收費營利，被告甲○○則擔任領隊
    賺取報酬，渠等均屬提供服務之企業經營者，而渠等所提供
    之服務因未符合當時專業水準可合理期待之安全性致生損害
    於消費者，自亦應依消費者保護法第7 條第3 項規定負連帶
    賠償責任，而原告分別為黃中元之配偶及子女，原告丙○○
    業已為黃中元支出殯葬費290,000 元，且黃中元對原告均負
    有法定扶養義務，依行政院主計處所公告91年度每人每年平
    均消費支出275,324 元計算其每年得受扶養之金額，原告丙○○、己○○、庚○○可請求被告賠償扶養費1,980,000 元
    620,000 元、1,370,000 元，又原告丙○○中年喪偶且2 子
    均尚未成年獨賴其1 人扶養，原告己○○、庚○○正值少年
    及就學之時卻不幸喪父，被告自應各於事發後亦未曾表達歉
    意，爰請求被告賠償精神慰撫金2,000,000 元、1,000,000
    元、1,000,000 元，為此爰依侵權行為、債務不履行、消費
    者保護法等各法律關係提起本件訴訟，並聲明求為判決被告
    應連帶給付原告己○○、庚○○、丙○○各1,620,000 元、
    2,370,000 元、4,270,000 元，及均自起訴狀繕本送達之翌
    日起至清償日止按週年利率5%計算之利息，並願供擔保請准
    宣告假執行。
二、被告甲○○則以：本次登山活動期間天氣良好，且黃中元之
    登山經驗豐富，體能狀況良好，其在活動前幾天之行程皆能
    輕易完成，迨第4 天出發20分後，其始出現喘氣及咳嗽等症
    狀，經被告甲○○詢問其身體狀況，其告以身體狀況無礙仍
    可繼續行程，被告甲○○乃央請隊友陳文榮陪其行走，其他
    隊員則繼續登山行程，嗣陳文榮因黃中元並無高山症之反應
    ，陳文榮始放心離去，則以當時黃中元所告知之身體狀況，
    及其備足糧食與藥品，且高度較低之山屋內尚有其他登山者
    等情判斷，一般登山者實無法預見其嗣後會產生惡化之結果
    ，被告甲○○同意黃中元回到山屋內休息待體力回復後撤退
    下山之處置應無不當，其業已善盡注意義務而無原告所指過
    失行為，自毋庸負侵權行為及債務不履行之損害賠償責任，
    縱認被告甲○○應負賠償之責，然原告丙○○請求賠償之殯
    葬費部分未提出相關明細為憑，此理應扣除不必要之費用，
    且原告丙○○任職於戶政事務所，應無不能維持生活而無謀
    生能力之情形，其自不得請求賠償扶養費，又原告丙○○之
    月薪僅2 萬多元，原告己○○、庚○○則尚未成年並無收入
    ，其等年消費自不可能高達275,324 元，原告以此金額計算
    扶養費亦無理由，且被告甲○○身無恆產，原告請求之精神
    慰撫金均屬過高而應予酌減等語置辯，並聲明求為判決駁回
    原告之訴，如受不利益之判決，願供擔保請准宣告免為假執
    行。
三、被告野外協會則以：伊僅係人民團體，並非提供服務之企業
    經營者，自無消費者保護法之適用，且伊並未僱用被告戊○○、甲○○，亦無債務不履行之情形，自毋須負侵權行為及
    債務不履行之損害賠償責任，縱認其應負損害賠償責任，然
    原告丙○○請求賠償殯葬費部分應扣除不必要之費用，且原
    告丙○○任職於戶政事務所而應不得請求其賠償扶養費，又
    原告請求之精神慰撫金均屬過高而應予酌減等語置辯，並聲
    明求為判決駁回原告之訴，如受不利益之判決，願供擔保請
    准宣告免為假執行。
四、被告戊○○則以：伊並未參與此次登山活動，且現之登山亦
    無設置副領隊或準備高山症藥品之義務，伊於系爭山難自無
    過失可言，縱認伊應予賠償，然原告請求賠償之殯葬費、扶
    養費、精神慰撫金均屬過高等語置辯，並聲明求為判決駁回
    原告之訴，如受不利益之判決，願供擔保請准宣告免為假執
    行。
五、兩造不爭執之事項：
  (一)原告丙○○之配偶及原告己○○、庚○○之父黃中元於92
    年10月25日繳交5,000 而參加被告野外協會所舉辦之南湖大
    山及中央尖山之登山活動，該項活動之期間為自上開時日起
    至同年月31日止，領隊為被告甲○○，嗣黃中元因高山症不
    適而於同年月30日上午經海鷗直昇機從南湖山屋送至嘉義榮
    民醫院急救，惟其仍因高山症導致肺水腫不治死亡。
  (二)被告戊○○為被告野外協會之理事長及負責人，其於此次活
    動並未隨同登山。
  (三)被告甲○○、戊○○因本件所涉遺棄致死罪嫌分別經臺灣高
    雄地方法院檢察署以93年度偵字第24208 號及臺灣屏東地方
    法院檢察署以93年度偵字第2689號為不起訴處分確定在案。
六、本件經整理並協議簡化爭點後，兩造均同意本件之爭點為：
    (一)、本件有無消費者保護法之適用？(二)、被告是否應連帶負
    侵權行為或債務不履行之損害賠償責任？(三)、原告可請求之
    金額各為何？茲就兩造爭執之要點判斷如下：
  (一)被告野外協會、甲○○是否應依消費者保護法第7 條第3 項
    規定對原告負連帶損害賠償責任部分：
    (1)野外協會、甲○○是否均有消費者保護法之適用：
      按「企業經營者：指以設計、生產、製造、輸入、經銷商
      品或提供服務為營業者」、「消費關係：指消費者與企業
      經營者間就商品或服務所發生之法律關係」、「本法第二
      條第二款所稱營業，不以營利為目的者為限」，消費者保
      護法第2 條第2 、3 款及施行細則第2 條訂有明文。本件
      被告野外協會固抗辯以其為人民團體而無消費者保護法之
      適用，然依當時被告野外協會寄送給黃中元活動通知內容
      所載，參加該會活動者皆含食宿、交通及2,000,000 元保
      險等項，且該會組織章程第7 條第1 款亦明定其任務為辦
      理有關野外育樂活動事項，而舉辦登山活動每人所繳交之
      活動費在扣除領隊費、伙食、交通、保險、入山聲請等行
      政費用後，其節餘者即為被告野外協會之活動經費來源，
      亦為被告野外協會所自陳，是被告野外協會既係以辦理野
      外育樂活動為其成立宗旨，且其會務經費來源亦有賴舉辦
      登山活動之節餘，是其提供山友為登山之導護自符合服務
      之要件，再參以前揭消費者保護法及施行細則已明訂營業
      並不以營利為目的者為限，故被告野外協會雖為不以營利
      為目的之人民團體，但其自仍有消費者保護法之適用餘地
      ，其所辯本件對之並無消費者保護法之適用云云並無足採
      。至原告雖指被告甲○○就此亦應負消費者保護法之無過
      失之責，惟被告甲○○僅係因屬被告野外協會之幹部而於
      該會舉辦登山活動時任領隊之職，其在該會平常並未領薪
      水，只在有活動出去時會領領隊費（本次領隊費用為
      14,500 元 ：系爭活動含領隊、副領隊共18人，其中領隊
      、副領隊不用分擔領隊費用，故每人分攤領隊費用約900
      元）乙節，此據被告兼野外協會之法定代理人戊○○於本
      院審理時陳述明確，是被告甲○○原即非屬人民團體之被
      告野外協會之專職領薪人員，其因幹部身份於受任帶領活
      動中亦僅領取領隊費而與該會應無僱傭關係，且其亦非專
      以提供登山嚮導等服務或受任為業，而消費者保護法係為
      課予提供商品或服務之企業經營者較高之注意責任以迫使
      其盡力採取有效措施以防止消費者因此受損，其規範對象
      依前說明應為團體或組織之企業主，其內部職員或履行輔
      助人自不在其內，則被告甲○○既僅係受被告野外協會委
      託任領隊以提供服務而為其履行輔助人，且其亦非以帶領
      登山活動為其營業，其對參加被告野外協會所舉辦之上開
      活動之黃中元自不負消費者保護法第7 條之連帶賠償責任
      ，原告此部分之主張尚屬無據。
    (2)被告野外協會是否應負消費者保護法第7 條之責部分：
      按「從事設計、生產、製造商品或提供服務之企業經營
        者，於提供商品流通進入市場，或提供服務時，應確保
        該商品或服務，符合當時科技或專業水準可合理期待之
        安全性。商品或服務具有危害消費者生命、身體、健康
        、財產之可能者，應於明顯處為警告標示及緊急處理危
        險之方法。企業經營者違反前二項規定，致生損害於消
        費者或第三人時，應負連帶賠償責任。但企業經營者能
        證明其無過失者，法院得減輕其賠償責任。」、「企業
        經營者，主張其商品流通進入市場，或其服務於提供時
        ，符合當時科技或專業水準可合理期待之安全性，就其
        主張之事實，負舉證責任」、「本法第七條第一項所定
        商品或服務符合當時科技或專業水準可合理期待之安全
        性，應就下列情事認定之：一商品或服務之標示說明。
        二商品或服務可期待之合理使用或接受。三商品或服務
        流通進入市場或提供之時期，消費者保護法第7 條、第
        7 條之1 、消費者保護法施行細則第5 條分別定有明文
        。
      查在民國90年廢止高山嚮導制之前，若要登山，每12
        人需有1 名高山嚮導，但90年後即廢除此制度，在92
        年間登山界之習慣，1 名領隊即可帶領17、18人登山，
        而對於領隊之資格並無限制，一般均係由會內幹部任之
        ，且對登山有相當程度之熟悉才會派為領隊乙情，業據
        證人即高雄市登山會顧問丁○○於本院審理時具結證述
        在卷，而被告甲○○於高山嚮導制實施之時期，即已領
        有高山嚮導員證，且參加過講習，並有數次攀登3, 000
        公尺以上高山之紀錄，亦有被告野外協會所提出之高山
        嚮導員證暨所附之講習紀錄、攀登高山經歷紀錄等件附
        卷可稽，另依卷附被告野外協會寄發給黃中元之活動通
        知，其上業已詳為載明高山必要裝備及登山活動應聽從
        領隊或嚮導等字樣，是證人丁○○既為高雄市登山會之
        顧問，其對登山界之事務慣例自為詳知，而其與兩造亦
        無親誼關係，其應無故為偏頗而為有利於被告證言之虞
        ，其所為之證述內容應與事實相符而得採信，今被告野
        外協會所提供之登山活動服務，於行前既已對山友為詳
        細之標示說明（即活動通知），且其亦已指派具有豐富
        登山經驗及領有高山嚮導證之被告甲○○為領隊，而依
        事發當時之登山慣例以1 人領10餘人上山既無不可，自
        應認被告野外協會所提供之服務應已符合當時專業水準
        可合理期待之安全性，其自無庸負消費者保護法第7 條
        第3 項之責任自明。
      至原告主張依照玉山、太魯閣、雪霸國家公園生態保護
        區入園申請書之規定，每12人應配有1 名領隊，本件登
        山人數達18人自應有2 名領隊，因認被告野外協會僅配
        置1 名領隊顯不符合可合理期待之安全性云云，然該入
        園申請書上並無針對領隊資格做任何限制，且「人民入
        出台灣地區山地管制區作業規定」及申請入園許可所依
        據之「進入玉山、太魯閣、雪霸國家公園生態保護區申
        請許可作業須知」亦均未就設置領隊人數及領隊資格為
        何限制或規定，而觀之該入園申請書之內容所載，領隊
        之主要任務在於「督導團員為環境維護；確實檢查攜帶
        GPS 、地圖、指南針、手機及無線電、急救藥品；投保
        保險；確認留守人員」等項，足見該入園申請書上所記
        載每12人應有1 名領隊之記載，其主要目的應在於便於
        管理聯絡及其職掌之生態維護等行政項上，其規定自非
        得據為舉辦登山活動所需設置領隊人數之安全依據，原
        告自尚不得執此而指摘被告野外協會所提供之服務不達
        於專業水準可合理期待之安全性。
  (二)被告是否應連帶負侵權行為或債務不履行之損害賠償責任部
    分：
    (1)被告等應否連帶負侵權行為責任部分：
      查黃中元於本次登山行程之前3 天均狀況良好，且第3 天
      有去別的山頭，黃中元還是第1 個回到山屋，但第4 天（
      即92年10月28日）早上出發後20分鐘黃中元即身體不適並
      有很喘及咳嗽之症狀，經隊友陳文榮向被告甲○○反應，
      其即請陳文榮走在黃中元旁以為照應，並建議黃中元將公
      糧分給隊友背，嗣陳文榮乃建議黃中元回山屋休息，但黃
      中元仍表明要繼續爬，陳文榮則再勸他回山屋休息較為妥
      當，後來黃中元即自己走回山屋，當時其身上仍有可待到
      下山會合之糧食等情，此據同隊隊友即證人陳文榮、盧娃
      琳於台灣高雄地方法院檢察署93年度偵字第24208 號遺棄
      致死案件之偵查中證述在卷，而登山時如果只有1 名領隊
      ，遇到有隊員發生高山症時，若尚未到達第1 個目的地之
      前，一般均會先撤下來，如已完成部分之行程，則會視隊
      員之意識是否清楚再請幹部陪同高山症之隊員慢慢降低高
      度下山，如果隊員已陷入昏迷，則必須立刻送下山乙節，
      亦經證人即高雄市登山會顧問丁○○於本院言詞辯論時證
      述明確，另原告丙○○於上開刑事偵查中亦陳稱：「伊先
      生黃中元曾登過比此次行程更高的山，渠已登過百岳中的
      三十幾座」等語，是黃中元登山經驗已極為豐富，其對於
      登山時可能遭逢之突發狀況及相對之應變方式應知之甚詳
      ，而黃中元於本次登山行程之前3 天狀況均為良好，且身
      體不適時其意識亦仍甚清楚，並表現出積極之繼續完成之
      登山企圖，故10月28日當日早上除陪同行走之陳文榮外之
      全隊與黃中元分手時，黃中元主觀上之認知與其外觀上之
      表現，並高山症本即會因高度降低而趨緩之情，被告甲○○於斯時應均難以預見黃中元嗣後會有在高度降低仍再發
      作高山症並因而致命之危險者，且被告甲○○因行程已到
      一半而須在帶領其他隊員上山，而其並已囑咐同隊山友陳
      文榮隨同黃中元下至山屋休息再視其情況以定，其就此情
      況之處理，自已符一般登山界之慣例，再依原告於偵查中
      所提即當時對外撥打求救電話之登山客林志穎之回憶錄摘
      錄略載：「29日8 時許，黃中元說昨（28）日登馬比杉山
      回來後，突感身體不適，晚上一直咳，決定要撤退下山，
      當時南野協會領隊甲○○等，已率其他人員依登山行程離
      去；陳維藏先生2 人說今天要跟黃中元一起慢慢往下走看
      看，不行再回來。接著黃中元即先離開山屋，惟看他約走
      50公尺即坐下來，然後退回山屋，說要在山屋休息一天看
      看，嗣後陳維藏二人即下山我則外出登山，迨於當日晚上
      6 時30分返回山屋時，黃中元請伊報案，並自述症狀：疑
      似高山肺水腫，早上咳的時候就自覺肺裡有水，呼吸有水
      聲，咳的時候有水霧噴出」等語，足見黃中元身體狀況於
      28日早上在與陪同隊友陳文榮分手時仍屬穩定，且當日在
      該山屋即已再遇其他山友，並已自覺有疑似高山肺水腫症
      狀時，仍企圖步行撤退下山而不擬向其他山友求助請求外
      援搶救，凡此當非被告甲○○於處理後所可預見，則被告
      甲○○既已依例安排隊友與之同行下撤，而其下至山屋後
      亦自陳狀況尚可而無須陪同，且嗣後於該山屋亦有其他山
      友同處，惟其卻遲未請求山友協助下山或報警求援以致延
      誤，被告甲○○對此自無庸負何等故意或過失之侵權行為
      責任，而被告戊○○並未隨同上山且被告野外協會亦已善
      盡指派有經驗之領隊帶領上山之責，而被告甲○○係其委
      任而非僱傭之人，其等自無應負民法第185 條、第188 條
      之侵權行為責任者，又被告戊○○委任被告甲○○為領隊
      率團登山並無何等故意或過失而因執行職務加損害於他人
      ，被告野外協會亦無庸負民法第28條之侵權行為責任，原
      告主張尚屬無據。
    (2)被告等應否連帶負債務不履行責任部分：
      本件原告雖主張被告野外協會、甲○○依契約應對黃中元
      負有救護義務，且依照登山計畫書上之注意事項記載：領
      隊、嚮導應負全隊一切安全問題、隊員應服從領隊、嚮導
      之指導，不得擅自離隊，而被告甲○○對於狀況為錯誤之
      處置而導致黃中元死亡，其顯有違背應盡之義務云云，惟
      被告甲○○已盡其擔任登山領隊所應注意之安全義務而無
      過失一節已如前述，而該登山計畫書雖記載領隊應負全隊
      一切安全義務等語，應係要求隊員對於登山活動行程之進
      行、路線選擇等事項應服從領隊之領導，而領隊則負有安
      排登山活動行程，帶領隊員攀爬安全之登山路線，並注意
      山區天候及地理環境變化適時採取妥當之措施，且注意隊
      員之身體、心理狀況，隨時與外界保持聯絡之義務而言，
      而本件依照黃中元向被告甲○○反應時之情狀，其外觀上
      並無任何急迫或病危之情事，且四週亦無何等足以危害隊
      員生命、身體之危險狀況或環境因子，而黃中元原即有豐
      富之登山經驗，對本身狀況及高山症之嚴重性應無不知之
      理，被告甲○○已依登山慣例請同行隊友陪其下至高度較
      低之山屋休息，依正常狀況亦已得減緩或消除高山症之情
      況，且亦得有其他必經山友之協助，故被告甲○○就此所
      為之處置應無不當或違反契約義務可言，從而被告野外協
      會亦無庸為被告甲○○之行為負債務不履行之責任，原告
      主張被告就該契約應依民法第227 條之1 規定負賠償責任
      云云洵屬無據。
七、綜上所述，被告野外協會雖因提供登山活動等服務而有消費
    者保護法之適用，惟其就本件活動業已提供符合當時專業水
    準可合理期待之安全性而不負該法第7 條第3 項之責任，且
    其就系爭旅遊契約之履行業已善盡選任領隊之責而無不完全
    給付或因故意、過失而侵害參加人權利之情事，而被告甲○○係被告野外協會之幹部而受指示擔任該次活動之領隊而為
    該會之履行輔助人，其依法本即非企業經營者而不負消費者
    保護法之責，且其於該次行程中業依登山界慣例妥善處理黃
    中元因高山症不適之狀況，其就此亦無因過失不法侵權或違
    反契約保護義務之不完全給付情形，從而原告依消費者保護
    法第7 條第3 項及民法第28條、第184 條第1 項前段、第
    185 條第1 項、第188 條第1 項、第227 條之1 等規定請求
    被告應連帶賠償如聲明所示之金額核屬無據，自應予以駁回
    ，而原告之訴既經駁回，其假執行之聲請已失其依據，應併
    予駁回。
八、本件為判決之基礎已臻明確，兩造其餘之陳述及所提其他證
    據，經本院斟酌後，認為均於判決之結果無影響，亦與本案
    之爭點無涉，自無庸逐一論述，併此敘明。
九、據上論結，本件原告之訴為無理由，依民事訴訟法第78條，
    判決如主文。
中    華    民    國    95    年    9     月    29    日
                  民事第四庭審判長法  官  黃宏欽
                                  法  官  古振暉
                                  法  官  黃宣撫
以上證明與原本無異。
如不服本判決，應於送達後20日內，向本院提出上訴狀並表明上
訴理由，如於本判決宣示後送達前提起上訴者，應於判決送達後
10日內補提上訴理由書（須附繕本）。
中    華    民    國    95    年    9     月    29    日
                                  書記官  王美玲

司法院資訊處製作；財團法人民間司法改革基金會備份。
